---
# Preámbulo con paquetes y definiciones básicas
# Se incluyen los comandos mínimos de LaTeX
#title: Tarea 03\\ Análisis Multivariado
author:
 - Adriana Haydeé Contreras Peruyero (haydeeperuyero@im.unam.mx)\and
 - Alejandro Jiménez Palestino (ajpalestino@gmail.com)\and
 - Jesus Alberto Urrutia Camacho (urcajeal@gmail.com)
header-includes:
  - \usepackage{array}
  - \usepackage{booktabs}
  - \usepackage{amsmath}
  - \allowdisplaybreaks #% para permitir rompimiento de ecuaciones en p\'aginas distintas
    #% ver http://tex.stackexchange.com/questions/51682/is-it-possible-to-pagebreak-aligned-equations
    #% para m\'as detalles
  #- \numberwithin{equation}{section} # Para numerar ecuaciones por secciones cuando están numeradas
  - \usepackage{amssymb}
  - \usepackage{mathtools}
  - \usepackage{braket}
  - \usepackage[shortlabels]{enumitem}
  - \usepackage[spanish]{babel}
  - \decimalpoint
  - \usepackage{graphicx}
  - \usepackage{caption}
  - \renewcommand{\and}{\\}
  - \renewcommand{\arraystretch}{1.2}
  - \usepackage{booktabs}
  - \usepackage{float}
  - \usepackage[font=small,labelfont=bf]{caption}
  - \usepackage{fancyhdr}
  - \usepackage{dsfont}
  # Usa el comando \mathds{1}
  # Ver
  # https://tex.stackexchange.com/questions/26637/how-do-you-get-mathbb1-to-work-characteristic-function-of-a-set
  # para más información acerca de números con estilo mathbb
  - \newcommand{\mb}[1]{\mathbb{#1}}
  # para usar kableExtra se requieren los siguientes paquetes
  # ver
  # https://haozhu233.github.io/kableExtra/awesome_table_in_pdf.pdf
  # para más detalles
  - \usepackage{booktabs}
  - \usepackage{longtable}
  - \usepackage{array}
  - \usepackage{multirow}
  - \usepackage{wrapfig}
  - \usepackage{float}
  - \usepackage{colortbl}
  - \usepackage{pdflscape}
  - \usepackage{tabu}
  - \usepackage{threeparttable}
  - \usepackage{threeparttablex}
  - \usepackage[normalem]{ulem}
  - \usepackage{makecell}
  - \usepackage{xcolor}
output: 
  pdf_document:
    #toc: true
    toc_depth: 2
    number_sections: true
    df_print: kable
    highlight: tango
---

<!-- El siguiente código sirve para poner el logo del encabezado. -->
\pagestyle{fancy}
\fancyhf{}

\rhead{\begin{picture}(0,0) 
\put(-40,-20)
{\includegraphics[width=30mm]
{images/iimas}} 
\end{picture}}

\renewcommand{\headrulewidth}{0pt}
\rfoot[\thepage]{\vspace{-0.5cm} \thepage}


```{r setup, include = FALSE}
knitr::opts_chunk$set(echo = TRUE, warning = FALSE)
```

```{r include = FALSE, echo = FALSE}
##  LIBRERÍAS
# Aquí vamos a incluir las librerías que necesitemos
# En donde se pongan pedazos de código, únicamente se comentará
# Es BUENA PRÁCTICA poner las librerías al principio, por ello las ponemos aquí
# library(library_name)
library(knitr)
#install.packages("kableExtra")
library(kableExtra)
library(cluster)
library(mclust)
library(factoextra)
library(dendextend)
library(purrr)
library(ggplot2)
library(GAD)
library(lme4)
library(agricolae)
library(lsmeans)
```




<!-- AQUÍ INICIA LA PÁGINA DE TÍTULO
  Indicaciones:
          El nombre de los autores aparece al principio, allí puede cambiar su correo
          SIEMPRE PONER LA FECHA CORRECTA (la de entrega)
          ESCRIBIR CADA VEZ EL NOMBRE DE LA MATERIA CORRESPONDIENTE
-->

\title{ {\sc Universidad Nacional Autónoma de México}\\
\vspace{1cm}{\sc Instituto de Investigaciones en Matemáticas Aplicadas y en Sistemas}\\ 
  \vspace{1cm}{\sc Especialización en Estadística Aplicada} \\
       \vspace{1.5cm} {Diseño de Experimentos} \\
       \vspace{1.5cm} {Tarea 3}
       }
  
\date{\vspace{1.5cm}Ciudad de México\\
      \vspace{1cm} \today }

 \maketitle
 

\thispagestyle{fancy}
\newpage

<!-- FIN DE LA PÁGINA DE  TÍTULO-->

<!-- INICIO ÍNDICE -->

\tableofcontents
\newpage
<!-- FIN INDICE -->



<!-- INICIO DOCUMENTO -->


# Problema 1

# Problema 2

**Se estudia el acabado de la superficie de metal de ciertas partes hechas por cuatro máquinas. Se realizó un experimento en el cual cada máquina es operada por tres operadores diferentes y se seleccionan y prueban dos especímenes de cada operador.**
**Dada la localización de las máquinas, se utilizaron diferentes operadores en cada máquina los cuales fueron seleccionados al azar. Los datos se presentan a continuación.**



```{r, include=FALSE}
oper <- rep(rep(1:3,each=2), 4)
length(oper)
oper
y <- c( c(79,62), c(94,74), c(46,57), 
        c(92,99), c(85,79), c(76,68),
        c(88,75), c(53,56), c(46,57),
        c(36,53), c(40,56), c(62,47))

length(y)

maq <- rep(c("Machine1", "Machine2", "Machine3", "Machine4"), each= 6)
length(oper); length(y); length(maq)
maq

bdata2 <- as.data.frame(cbind(maq, oper, y))

```

```{r, echo=FALSE}
kbl(bdata2, booktabs = T, align = "c", caption = "Resultados por operador y máquina")  %>%
  collapse_rows(columns = 1:3, latex_hline = "major", valign = "middle") %>%
  kable_styling(position = "center", latex_options = "hold_position")
```
*Escriba el modelo lineal para este experimento, explique los términos e interprete el análisis de varianza para los datos. Concluya.*

A continuación, se describirán las características del diseño total del experimento. 

Dado que es un experimentos con diseño de efectos anidados balanceados, la ecuación que describe este modelo es la siguiente: 

\begin{align*}
y_{kmo} = \mu + \tau_{m} + \beta_{m(o)} + \varepsilon_{k(mo)}
\end{align*}

$$Con K = 1, \cdots , 24$$
$$m = 1,2,3,4.$$
$$o=1,2,3.  $$

Existen dos factores: 

1. Máquina y, 
2.  Operador.

Con cuatro niveles del factor Máquina y tres niveles el factor operador. Es decir, 4x3, respectivamente. 

La relación entre ambos factores es que están **anidados**. Ya que una característica de este diseño es que hay dos factores, donde el factor _Máquina_ es fijo, mientras que los _Operadores_ son aleatorios, pues los tres "operadores en cada máquina (...) fueron seleccionados al azar". 
Otra característica es que los niveles _j_ del factor _Operadores_ son similares pero no idénticos para las  diferentes máquinas, ya que los niveles de _Operadores_ están marcados por etiquetas. Esto lleva rechazar que sean niveles cruzados. A continuación, se muestra una tabla que resume la anterior información.

```{r, include=FALSE}
resAni <- data.frame(Factores = c("Máquina", "Operador"),
           Factor = c("Fijo", "Aleatorio"),
           Anidación = c("Principal", "Anidado"),
           Tamaño = c("1,...,4", "1,...3"),
           Hipótesis_Nula = c("Ho : Mui = Muj", "sigma = 0"))
           

```
```{r, echo=FALSE}
kbl(resAni, booktabs = T, align = "c", caption = "Resumen de los términos del modelo")  %>%
  collapse_rows(columns = 1:5, latex_hline = "major", valign = "middle") %>%
  kable_styling(position = "center", latex_options = "hold_position")
```

Para elaborar el análisis de ANOVA es necesario tener en consideración que el efecto del factor _Operador_ es aleatorio, por lo que su hipótesis nula corresponde a una prueba de variación, la cuál es : 
$H_{o} : \sigma^2 = 0$ . Mientras que la prueba del factor _Máquina_ a ser fijo, su hipótesis nula corresponde a una prueba de igualdad de medias, la cuál es :  $\mu_{i} = \mu_{j}$. 

Entonces, para analizar la ANOVA, se corre el siguiente código. El cuál permite conocer los valores correctos del estadístico F.
```{r, ANOVA }
roper <- as.random(oper)
fmaq <- as.fixed(maq)
modelo <- lm(y ~ fmaq + roper%in%fmaq)
gad(modelo) 
```
Con un P valor de 0.0728 no existe efecto significativo del tratamiento de maquinaria sobre las superficies de metal, por lo que no se rechaza la hipótesis de $\mu_{i} = \mu_{j}$ con una confianza del 95%. Por otra parte, hay variabilidad de las superficies de metal en cada operador de cada máquina, por lo que se rechaza la hipótesis nula de $H_{o} : \sigma^2 = 0$  con un P valor de 0.013 con una confianza del 95%. Por lo anterior, se debería de tratar de reducir esta variabilidad al entrenar mejor a los operadores. 

```{r, componentes varianza}
compon <- lmer(y ~ maq + (1|maq:oper))
summary(compon)
# estima los componentes de varianza
```
Respecto a los **componentes de varianza**, es posible afirmar que el factor anidado (operador en Maquinaria) produce el 61.30952 % de varianza. Lo cuál enfatiza la decisión de rechazar la hipótesis nula de $H_{0} : \sigma^2 = 0$, ya que este tratamiento aporta variabilidad dentro del resultado de las superficies de metal.

```{r, include=FALSE}
compvar <- data.frame(Fuente_varianza = c("Operador en Máquina", "Error", "Total"),
           Varianza = c(133.9, 84.5, 128.4),
           Proporción = c(0.613095, 0.3869048, 1))

```
```{r, echo=FALSE}
kbl(compvar, booktabs = T, align = "c", caption = "Resumen de los términos del modelo")  %>%
  collapse_rows(columns = 1:3, latex_hline = "major", valign = "middle") %>%
  kable_styling(position = "center", latex_options = "hold_position")
```

Finalmente, si ignoraramos que hubiese diferentes operadores, y por lo tanto no hubiese efectos aleatorios, se podría simular el siguiente escenario. Si se deseara comprobar el efecto del efecto de _Máquina_, se aplicaría un factorial de una vía balanceado del efecti fijo _Maquinaria_.

```{r}
sin <- aov(y ~ maq)
summary(sin)
```

Se podría concluir que existe un efecto en el tratamiento de las máquinas sobre las superficies de metal, al rechazar la hipótesis de $\mu_{i} = \mu_{j}$ con un P valor de 0.0035.


# Problema 3

**Se diseña un experimento para estudiar la dispersión de los pigmentos de una pintura. Se estudian cuatro mezclas diferentes de un pigmento particular. El procedimiento consiste en preparar una mezcla particular y en aplicarla después a un panel utilizando tres métodos (con brocha, por rocío y con rodillo). La respuesta medida es el porcentaje de reflectancia (coeficiente de reflexión) del pigmento. Se repite el experimento completo en 3 días. Los datos obtenidos se presentan en la tabla \ref{tab:datos32}:**



```{r datos3, include=FALSE}
# Cargamos base de datos
mezcla<-as.factor(rep(rep(1:4,each=9)))
dia<-as.factor(rep(rep(1:3,each=3),4)) 
metodo<-as.factor(rep(1:3,12)) 
y3<-c(c(69.0,73.1,75.2),c(69.8,74.0,76.2),c(70.8,73.8,75.8),c(70.9,74.4,78.2),c(69.6,75.2,77.9),
      c(71.2,73.8,79.4),c(79.3,79.0,83.5),c(79.0,79.7,84.6),c(77.4,80.7,85.7),c(71.2,74.9, 77.4),
      c(69.3,73.1,76.5),c(72.4,73.4,77.5))

datos<- as.data.frame(cbind(mezcla,dia,metodo, y3))
```


```{r datos32, echo=FALSE}

kbl(datos, booktabs = T, align = "c", caption = "Resultados del coeficiente de reflexión del pigmento de una pintura")  %>%
  collapse_rows(columns = 1:4, latex_hline = "major", valign = "middle") %>%
  kable_styling(position = "center", latex_options = "hold_position")
```

**Suponga que las mezclas y los métodos de aplicación son factores fijos. Escriba un modelo lineal para este experimento, explique los términos y realice el análisis de varianza para los datos. Concluya.**



Este experimento se trata de un modelo de parcelas divididas en bloques al azar de las parcelas grandes. En este caso tenemos que la parcela grande es el recipiente donde se preparan las diferentes mezclas y el tratamiento es el tipo de receta de mezcla que tiene 4 factores y el bloque es el día en que se prepara la mezcla y se repite el procdimiento. Las parcelas pequeñas son las muestras de las mezclas y sus tratamiento son los métodos de aplicación que tiene 3 factores, brocha, por rocío y con rodillo.

Un experimento de parcelas divididas en bloques al azar tiene por modelo:

\[  y_{ijk}= \mu + \tau_i + \beta_j + (\tau\beta)_{ij} + \gamma_k + (\tau\gamma)_{ik} + \epsilon_{ijk} \]

con $i=1,2,3,4$, $j=1,2,3$ y $k=1,2,3$.

Cada término significa lo siguiente:

  - $y_{ijk}$ es el porcentaje de reflectancia (coeficiente de reflexión) del pigmento del método de aplicación $k$ en el día $j$ con la mezcla $i$.

  - $\tau_i$ es el efecto de la mezcla $i$.
  
  - $\beta_j$ es el efecto del día $j$, el cual es aleatorio. Estos serían los bloques.
  
  - $\gamma_k$ es el efecto del tipo de aplicación $k$, brocha, por rocío o con rodillo.
  
  - $(\tau\beta)_{ij}$ es el efecto aleatorio de la interacción mezcla-día.
  
  - $(\tau\gamma)_{ik}$ es la interacción mezcla - método. Nivel $i$ del tipo de mezcla  con nivel $k$ del tipo de aplicación.
  
  - $\epsilon_{ijk}$ es el error experimental del coeficiente de reflexión con el método de aplicación $k$ en el día $j$ con la mezcla $i$.
  
  
Las supocisiones del modelo son las siguientes:

  - $\beta_j,(\tau\beta)_{ij},\epsilon_{ijk}$ son independientes.
  
  - $\beta_j\sim N(0,\sigma_{\beta}^{2})$
  
  - $(\tau\beta)_{ij}\sim N(0,\sigma_{\tau\beta}^{2})$
  
  - $\epsilon_{ijk}\sim N(0,\sigma^2)$
  
Vamos a hacer el análisis de varianza.

La tabla de análisis de varianza es la siguiente

|F.V.                                       |     E(CM)                                              |
|:-----------------------------------------:|:------------------------------------------------------:|
|Mezcla   $\tau_i$                          |$\sigma^2+4\sigma_{\tau\beta}^{2}+12\theta_{\tau}^{2}$  |
|Día      $\beta_j$                         |$\sigma^2+12\sigma_{\beta}^2$                           |
|Mezcla - Día $\tau\beta_{ij}$              |$\sigma^2+4\sigma_{\tau\beta}^{2}$                      |
|Método   $\gamma_k$                        |$\sigma^2+12\theta_{\tau\beta}^{2}$                     |
|Mezcla - Método  $(\tau\gamma)_{ij}$       |$\sigma^2+3\theta_{\tau\gamma}^{2}$                     |
|Error    $\epsilon_{ijk}$                  |$\sigma^2$                                              |


  - Para probar no efecto del tipo de mezcla, el estadístico F se construye como $CM_{\tau}/CM_{\tau\beta}$.
  
  - Para probar no efecto del método de aplicación, el estadístico F se construye como $CM_{\gamma}/CM_{\epsilon}$.
  
  - Para probar que no hay interacción entre $Mezcla-Aplicación$, el estadístico F se construye como $CM_{\tau\beta}/CM_{\epsilon}$.
  
En R, la tabla de análisis de varianza la obtenemos de la siguiente forma.


```{r}
dia<-as.random(dia) 
mezcla<-as.fixed(mezcla) 
metodo<-as.fixed(metodo)

#anova del modelo
modelo3<-aov(y3~mezcla+dia+mezcla*dia+metodo+mezcla*metodo) 
#ANOVA
m3<-gad(modelo3)
m3
#pvalor de mezcla-metodo
p3<-m3$`Pr(>F)`[5]

estimates(modelo3)
```

Como el $p-$valor de la interacción `mezcla:metodo` es igual `r p3` a entonces no hay interacción. Lo que si tenemos en este casi es efecto de método y efecto de mezcla.


Vamos a realizar ahora Tukey para ver los efectos principales de mezcla y de método.

Para mezcla tenemos los siguientes resultados.

```{r}
lsmeans(modelo3, pairwise~mezcla)
```

En la segunda tabla `$contrasts` podemos observar las comparaciones multiples para las parejas de medias entre diferentes tipos de mezclas. Si analizamos sus p-valores, vemos que la mezcla 1 es diferente a la mezcla 2 y la mezcla 3. De igual forma, la mezcla 2 es difernete a la mezcla 3 y la mezlca 3 es diferente a la mezcla 4.


En la primera tabla de la salida, `$lsmeans` podemos ver que la mezcla 3 es la que tiene el mayor promedio de respuestas ya que su media es la mayor. Esto es el indicativo de que es la mejor mezcla. La función `HSD.test` del paquete `agricole` también nos muestra las medias por grupos.


```{r}
T_mezcla <- HSD.test(modelo3,"mezcla") 
T_mezcla$groups

```


Vamos a hacer por último el mismo análisis pero para método de aplicación.

```{r}

lsmeans(modelo3, pairwise~metodo)
```

Podemos observar que los contrastes entre los tres tipos de método de aplicación son significativos. Además, al tener una media mayor el método de aplicación 3 vemos que es el mejor método de aplicación.

```{r}
T_metodo <- HSD.test(modelo3,"metodo") 
T_metodo$groups

```


---
<!-- por si necesitamos incluir referencias -->
\begin{thebibliography}{99}
  \bibitem{autor23}
      Nombre del autor,
      \emph{Título del libro},
      núm. ed.,
      Editorial,
      año.
      
\end{thebibliography}
