---
# Preámbulo con paquetes y definiciones básicas
# Se incluyen los comandos mínimos de LaTeX
#title: Tarea 03\\ Análisis Multivariado
author:
 - Adriana Haydeé Contreras Peruyero (haydeeperuyero@im.unam.mx)\and
 - Alejandro Jiménez Palestino (ajpalestino@gmail.com)\and
 - Jesus Alberto Urrutia Camacho (urcajeal@gmail.com)
header-includes:
  - \usepackage{array}
  - \usepackage{booktabs}
  - \usepackage{amsmath}
  - \allowdisplaybreaks #% para permitir rompimiento de ecuaciones en p\'aginas distintas
    #% ver http://tex.stackexchange.com/questions/51682/is-it-possible-to-pagebreak-aligned-equations
    #% para m\'as detalles
  #- \numberwithin{equation}{section} # Para numerar ecuaciones por secciones cuando están numeradas
  - \usepackage{amssymb}
  - \usepackage{mathtools}
  - \usepackage{braket}
  - \usepackage[shortlabels]{enumitem}
  - \usepackage[spanish]{babel}
  - \decimalpoint
  - \usepackage{graphicx}
  - \usepackage{caption}
  - \renewcommand{\and}{\\}
  - \renewcommand{\arraystretch}{1.2}
  - \usepackage{booktabs}
  - \usepackage{float}
  - \usepackage[font=small,labelfont=bf]{caption}
  - \usepackage{fancyhdr}
  - \usepackage{dsfont}
  # Usa el comando \mathds{1}
  # Ver
  # https://tex.stackexchange.com/questions/26637/how-do-you-get-mathbb1-to-work-characteristic-function-of-a-set
  # para más información acerca de números con estilo mathbb
  - \newcommand{\mb}[1]{\mathbb{#1}}
  # para usar kableExtra se requieren los siguientes paquetes
  # ver
  # https://haozhu233.github.io/kableExtra/awesome_table_in_pdf.pdf
  # para más detalles
  - \usepackage{booktabs}
  - \usepackage{longtable}
  - \usepackage{array}
  - \usepackage{multirow}
  - \usepackage{wrapfig}
  - \usepackage{float}
  - \usepackage{colortbl}
  - \usepackage{pdflscape}
  - \usepackage{tabu}
  - \usepackage{threeparttable}
  - \usepackage{threeparttablex}
  - \usepackage[normalem]{ulem}
  - \usepackage{makecell}
  - \usepackage{xcolor}
output: 
  pdf_document:
    #toc: true
    toc_depth: 2
    number_sections: true
    df_print: kable
    highlight: tango
---

<!-- El siguiente código sirve para poner el logo del encabezado. -->
\pagestyle{fancy}
\fancyhf{}

\rhead{\begin{picture}(0,0) 
\put(-40,-20)
{\includegraphics[width=30mm]
{images/iimas}} 
\end{picture}}

\renewcommand{\headrulewidth}{0pt}
\rfoot[\thepage]{\vspace{-0.5cm} \thepage}


```{r setup, include = FALSE}
knitr::opts_chunk$set(echo = TRUE, warning = FALSE)
```

```{r include = FALSE, echo = FALSE}
##  LIBRERÍAS
# Aquí vamos a incluir las librerías que necesitemos
# En donde se pongan pedazos de código, únicamente se comentará
# Es BUENA PRÁCTICA poner las librerías al principio, por ello las ponemos aquí
# library(library_name)
library(knitr)
#install.packages("kableExtra")
library(kableExtra)
library(cluster)
library(mclust)
library(factoextra)
library(dendextend)
library(purrr)
library(ggplot2)
library(GAD)
library(lme4)

```




<!-- AQUÍ INICIA LA PÁGINA DE TÍTULO
  Indicaciones:
          El nombre de los autores aparece al principio, allí puede cambiar su correo
          SIEMPRE PONER LA FECHA CORRECTA (la de entrega)
          ESCRIBIR CADA VEZ EL NOMBRE DE LA MATERIA CORRESPONDIENTE
-->

\title{ {\sc Universidad Nacional Autónoma de México}\\
\vspace{1cm}{\sc Instituto de Investigaciones en Matemáticas Aplicadas y en Sistemas}\\ 
  \vspace{1cm}{\sc Especialización en Estadística Aplicada} \\
       \vspace{1.5cm} {Diseño de Experimentos} \\
       \vspace{1.5cm} {Tarea 3}
       }
  
\date{\vspace{1.5cm}Ciudad de México\\
      \vspace{1cm} \today }

 \maketitle
 

\thispagestyle{fancy}
\newpage

<!-- FIN DE LA PÁGINA DE  TÍTULO-->

<!-- INICIO ÍNDICE -->

\tableofcontents
\newpage
<!-- FIN INDICE -->



<!-- INICIO DOCUMENTO -->


# Problema 1

# Problema 2: Se estudia el acabado de la superficie de metal de ciertas partes hechas por cuatro máquinas. Se realizó un experimento en el cual cada máquina es operada por tres operadores diferentes y se seleccionan y prueban dos especímenes de cada operador.
Dada la localización de las máquinas, se utilizaron diferentes operadores en cada máquina los cuales fueron seleccionados al azar. Los datos se presentan a continuación.



```{r, include=FALSE}
oper <- rep(rep(1:3,each=2), 4)
length(oper)
oper
y <- c( c(79,62), c(94,74), c(46,57), 
        c(92,99), c(85,79), c(76,68),
        c(88,75), c(53,56), c(46,57),
        c(36,53), c(40,56), c(62,47))

length(y)

maq <- rep(c("Machine1", "Machine2", "Machine3", "Machine4"), each= 6)
length(oper); length(y); length(maq)
maq

bdata2 <- as.data.frame(cbind(maq, oper, y))

```

```{r, echo=FALSE}
kbl(bdata2, booktabs = T, align = "c", caption = "Resultados por operador y máquina")  %>%
  collapse_rows(columns = 1:3, latex_hline = "major", valign = "middle") %>%
  kable_styling(position = "center", latex_options = "hold_position")
```
*Escriba el modelo lineal para este experimento, explique los términos e interprete el análisis de varianza para los datos. Concluya.*

A continuación, se describirán las características del diseño total del experimento. 

Dado que es un experimentos con diseño de efectos anidados balanceados, la ecuación que describe este modelo es la siguiente: 

\begin{align*}
y_{kmo} = \mu + \tau_{m} + \beta_{m(o)} + \varepsilon_{k(mo)}
\end{align*}

$$Con K = 1, \cdots , 24$$
$$m = 1,2,3,4.$$
$$o=1,2,3.  $$

Existen dos factores: 

1. Máquina y, 
2.  Operador.

Con cuatro niveles del factor Máquina y tres niveles el factor operador. Es decir, 4x3, respectivamente. 

La relación entre ambos factores es que están **anidados**. Ya que una característica de este diseño es que hay dos factores, donde el factor _Máquina_ es fijo, mientras que los _Operadores_ son aleatorios, pues los tres "operadores en cada máquina (...) fueron seleccionados al azar". 
Otra característica es que los niveles _j_ del factor _Operadores_ son similares pero no idénticos para las  diferentes máquinas, ya que los niveles de _Operadores_ están marcados por etiquetas. Esto lleva rechazar que sean niveles cruzados. A continuación, se muestra una tabla que resume la anterior información.

```{r, include=FALSE}
resAni <- data.frame(Factores = c("Máquina", "Operador"),
           Factor = c("Fijo", "Aleatorio"),
           Anidación = c("Principal", "Anidado"),
           Tamaño = c("1,...,4", "1,...3"),
           Hipótesis_Nula = c("Ho : Mui = Muj", "sigma = 0"))
           

```
```{r, echo=FALSE}
kbl(resAni, booktabs = T, align = "c", caption = "Resumen de los términos del modelo")  %>%
  collapse_rows(columns = 1:5, latex_hline = "major", valign = "middle") %>%
  kable_styling(position = "center", latex_options = "hold_position")
```

Para elaborar el análisis de ANOVA es necesario tener en consideración que el efecto del factor _Operador_ es aleatorio, por lo que su hipótesis nula corresponde a una prueba de variación, la cuál es : 
$H_{o} : \sigma^2 = 0$ . Mientras que la prueba del factor _Máquina_ a ser fijo, su hipótesis nula corresponde a una prueba de igualdad de medias, la cuál es :  $\mu_{i} = \mu_{j}$. 

Entonces, para analizar la ANOVA, se corre el siguiente código. El cuál permite conocer los valores correctos del estadístico F.
```{r, ANOVA }
roper <- as.random(oper)
fmaq <- as.fixed(maq)
modelo <- lm(y ~ fmaq + roper%in%fmaq)
gad(modelo) 
```
Con un P valor de 0.0728 no existe efecto significativo del tratamiento de maquinaria sobre las superficies de metal, por lo que no se rechaza la hipótesis de $\mu_{i} = \mu_{j}$ con una confianza del 95%. Por otra parte, hay variabilidad de las superficies de metal en cada operador de cada máquina, por lo que se rechaza la hipótesis nula de $H_{o} : \sigma^2 = 0$  con un P valor de 0.013 con una confianza del 95%. Por lo anterior, se debería de tratar de reducir esta variabilidad al entrenar mejor a los operadores. 

```{r, componentes varianza}
compon <- lmer(y ~ maq + (1|maq:oper))
summary(compon)
# estima los componentes de varianza
```
Respecto a los **componentes de varianza**, es posible afirmar que el factor anidado (operador en Maquinaria) produce el 61.30952 % de varianza. Lo cuál enfatiza la decisión de rechazar la hipótesis nula de $H_{0} : \sigma^2 = 0$, ya que este tratamiento aporta variabilidad dentro del resultado de las superficies de metal.

```{r, include=FALSE}
compvar <- data.frame(Fuente_varianza = c("Operador en Máquina", "Error", "Total"),
           Varianza = c(133.9, 84.5, 128.4),
           Proporción = c(0.613095, 0.3869048, 1))

```
```{r, echo=FALSE}
kbl(compvar, booktabs = T, align = "c", caption = "Resumen de los términos del modelo")  %>%
  collapse_rows(columns = 1:3, latex_hline = "major", valign = "middle") %>%
  kable_styling(position = "center", latex_options = "hold_position")
```

Finalmente, si ignoraramos que hubiese diferentes operadores, y por lo tanto no hubiese efectos aleatorios, se podría simular el siguiente escenario. Si se deseara comprobar el efecto del efecto de _Máquina_, se aplicaría un factorial de una vía balanceado del efecti fijo _Maquinaria_.

```{r}
sin <- aov(y ~ maq)
summary(sin)
```

Se podría concluir que existe un efecto en el tratamiento de las máquinas sobre las superficies de metal, al rechazar la hipótesis de $\mu_{i} = \mu_{j}$ con un P valor de 0.0035.


# Problema 3


---
<!-- por si necesitamos incluir referencias -->
\begin{thebibliography}{99}
  \bibitem{autor23}
      Nombre del autor,
      \emph{Título del libro},
      núm. ed.,
      Editorial,
      año.
      
\end{thebibliography}
